【裁判字號】    98,上易,3133
【裁判日期】    990601
【裁判案由】    傷害等
【裁判全文】
臺灣高等法院刑事判決                98年度上易字第3133號
上  訴  人
即  被  告  丁○○
            甲○○
上列上訴人因傷害等案件，不服臺灣臺北地方法院98年度易字第
2802號，中華民國98年11月19日第一審判決（起訴案號：臺灣臺
北地方法院檢察署98年度偵字第2039號），提起上訴，本院判決
如下：
    主  文
原判決關於甲○○犯傷害罪部分撤銷。
甲○○無罪。
其餘上訴駁回。
    事  實
一、甲○○與丁○○係夫妻關係，乙○○與丙○○係母子關係，
    2 家復毗鄰而居，丁○○於民國97年10月26日晚上10時許，
    在其位於臺北市○○區○○路397 巷7弄40號1樓自宅大門前
    之公用大樓通道，與居住於同巷弄42號 1樓之乙○○相遇時
    ，一言不合，竟基於公然侮辱之犯意，接續以「婊子」、「
    下三濫」、「不要臉」、「慣竊」、「小偷」、「癌症末期
    還不去死」等語，辱罵乙○○，使該處週遭住戶及行經該處
    之不特定人士得以聽聞，而貶損乙○○之人格及社會評價。
二、案經乙○○告訴由臺北市政府警察局中山分局報請臺灣臺北
    地方法院檢察署檢察官及乙○○訴由同署檢察官偵查起訴。
    理  由
甲、程序事項：
一、告訴人乙○○、丙○○及證人李冠儒、乙○○於偵查中以證
    人身分具結向檢察官所為之證述，應信檢察官均依法定程序
    訊問人證，無非法取得證據之情，且查無顯不可信之情況，
    依刑事訴訟法第159條之1第2項規定，均得為證據。又按從
    事業務之人於業務上或通常業務過程所須製作之紀錄文書、
    證明文書得為證據，刑事訴訟法第159條之4第2款定有明文
    ，而病歷之製作，屬醫師於醫療業務過程中所須製作之紀錄
    文書，其中縱有因訴訟目的，例如被毆傷而尋求醫師之治療
    ，對醫師而言，仍屬其醫療業務行為之一部分，仍應依法製
    作病歷，則該病歷仍屬業務上所製作之紀錄文書，自屬刑事
    訴訟法第159條之4第2款所稱從事業務之人於業務上所須製
    作之紀錄文書，而診斷證明書係依病歷所轉錄之證明文書，
    自仍屬本條項之證明文書（最高法院97年度臺上字第666 號
    判決意旨參照），且依醫師法第17條規定，醫師如無法令規
    定之理由，不得拒絕診斷書之交付，故本件卷附醫院驗傷證
    明書係病患就診，醫師就其診斷治療病患結果，所出具之證
    明書，審酌醫師本其專業知識就就診者之傷勢作成之判斷，
    並無不可信之情形，亦應認有證據能力。
二、按現行偵查實務，檢察官通常係以被告、證人地位訊問受訊
    問人。倘檢察官於訊問被告前，已告知刑事訴訟法第95條關
    於訊問被告應先告知之事項，使受訊問人瞭解其係基於何種
    身分應訊，得以適當行使各該當權利，不致因身分混淆而剝
    奪其權利之行使，則檢察官此種訊問方式之偵查作為，尚難
    謂為於法有違（最高法院97年度台上字第4050號判決要旨參
    照），查偵查檢察官於98年3月3日調查期日前固以證人身分
    傳訊丁○○，惟於訊問認丁○○涉嫌犯罪，當庭諭知將丁○○身分改列被告，並依法告知涉犯妨害名譽罪嫌，踐行各項
    權利事項之告知，並就涉嫌事實訊問被告，有卷附訊問筆錄
    可稽（98年度偵字第4361號，下稱偵卷，第44頁），當不致
    使丁○○就程序身分地位之認知產生混淆，亦已依法保障其
    偵查中犯罪嫌疑人程序權利，揆諸上開意旨，本件檢察官嗣
    對於被告丁○○踐行偵查、起訴程序，自於法無違，被告丁○○於審理中質疑檢察官違反偵查程序云云（原審卷第29頁
    背面、第32頁背面），委無足採。
乙、實體事項：
壹、有罪部分（即被告丁○○妨害乙○○名譽部分）：
一、訊據被告丁○○固坦承當日有與告訴人乙○○發生口角，惟
    矢口否認有何妨害名譽之犯行，並辯稱：伊當晚要出門運動
    餵狗，但被丙○○打回來，沒有對乙○○口出起訴書所載之
    侮辱性言詞，如果有罵那麼多話，應該要想一想，需要一點
    時間，另伊不認識證人李冠儒，當日也沒有對話過，李冠儒
    證詞不實云云。
二、經查，證人即告訴人乙○○於偵查中結證：「97年10月26日
    晚上10時許，我當時從外面回明水路住處要開門，找鑰匙時
    ，丁○○從屋裡跑出來，在她門口罵我，有罵『婊子』、『
    下三濫』、『不要臉』、『慣竊』、『小偷』、『癌症末期
    還不去死』等，音量很大」、「我兒子（丙○○）跟他朋友
    在家裡也有聽到，就趕快跑出來，丙○○跟丁○○發生爭吵
    」、「我要對丁○○提出妨害名譽的告訴」等語明確（見偵
    卷第41至43頁），就被告丁○○公然侮辱犯行證述明確，並
    表明對被告丁○○提出妨害名譽罪嫌告訴之意，所述情節核
    與證人丙○○於偵查中結證：「97年10月26日晚上，大約10
    點多，當時我跟朋友李冠儒、黃佑文，還有另外3、4位朋友
    在我明水路 397巷42號家中聚餐，我媽媽（乙○○）從外面
    回來，在我家院子大門外，被丁○○辱罵『死婊子』、『不
    要臉』、『下三濫』等語，當時我們在客廳聊天，在客廳裡
    可以聽得一清二楚，...我聽到就跟朋友跑出去看」、「丁○○是在門外的走道上辱罵，因為我們家跟被告丁○○是對
    門，中間有一個走道是通往樓上住戶」等語（見偵卷第36頁
    ）及證人李冠儒於偵查中結證稱：「97年10月26日晚上，我
    、黃佑文等4、5人在丙○○家中客廳聊天，有聽到外面在罵
    人，客廳是落地窗，隔間隔很好了，裡面還是聽的到，所以
    音量很大。是罵婊子、不要臉、慣竊等一些人身攻擊的話語
    ，還說癌症末期了還不死這種話，是女子聲音，是今天到場
    的丁○○，我們聽到後一起出去，因為是朋友的媽媽被罵，
    所以出去看，我們有出去並請她不要再罵」等語（見偵卷第
    38頁）大致相符。而按證人之陳述有部分前後不符，或相互
    間有所歧異時，究竟何者為可採，法院仍得本其自由心證予
    以斟酌，非謂一有不符或矛盾，即應認其全部均為不可採信
    ；如其基本事實之陳述，若果與真實性無礙時，則仍非不得
    予以採信（最高法院72年台上字第3976號、74 年台上字第
    1599號判例參照），渠等就事發時間、地點、在場人位置及
    被告有口出婊子、不要臉、下三濫穢言等節，供述指證相符
    ，並無矛盾情形，僅就被告其他穢語內容，容因不復清晰記
    憶而有出入，應認渠等證述情節，堪以採信。
三、被告丁○○雖辯稱當晚外出，實無暇對告訴人口出穢語，另
    證人李冠儒所述不實云云，惟被告丁○○已不否認有與乙○○發生口角爭執，且其於警詢中及偵查中亦已供稱：當晚伊
    約10時許要出門運動餵狗，在門口遇到告訴人乙○○， 2人
    有對罵，伊邊走邊與乙○○爭吵，有罵告訴人「小偷」等情
    明確（見偵卷第24、25、43頁），足徵當晚被告丁○○與告
    訴人乙○○間確有相遇見面，被告丁○○亦有罵告訴人乙○○「小偷」等事實，其否認有侮辱乙○○之行為，已屬無據
    。而「婊子」、「下三濫」、「不要臉」、「慣竊」、「小
    偷」、「癌症末期還不去死」等語，前後不過20字，須庾之
    間，即可連貫脫口而出，何況詬罵之人通常當下情緒失控，
    恣意謾罵，本不須經理智思索，被告既已自認有「邊走邊與
    乙○○爭吵」之情，自有餘裕時間在爭吵過程中對告訴人口
    出此語，被告所辯並無暇口出詬罵之語，委無足採。再者，
    證人李冠儒於偵查中業經依法具結，擔保據實供述，況被告
    亦自述與李冠儒間互不相識，則證人與被告間並無怨隙，當
    無自蹈偽證刑責風險，而附和告訴人之詞誣攀被告之動機，
    況被告丁○○於原審審理時亦未否認證人李冠儒當日確有在
    場之情，則證人依據親身經歷聽聞、記憶所為不利被告之供
    述，自難僅憑被告片面斷言，遽認證人結證之詞係虛偽陳述
    。至於卷附當晚監視器錄影光碟內容及擷取翻拍照片等物，
    因被告丁○○於偵查中已陳述：「光碟只有影像，沒有聲音
    」乙情明確（偵卷第44頁），自無從藉由勘驗錄影內容方式
    探知被告是否口出上開穢語，被告丁○○請求勘驗光碟，本
    院認無調查之必要性，附此敘明。
四、末被告丁○○行為地點係在自宅門外之大樓通道上乙節，業
    據告訴人乙○○及證人丙○○陳述明確如前，此處係供樓上
    住戶等不特定人通行而得以見聞被告言行，且被告丁○○音
    量非小，身處室內之證人丙○○、李冠儒等人亦已清楚聽聞
    ，且「當天人還蠻多的，吵架聲音很大，對面是一個社區，
    晚上散步的人也有停下來圍觀」等語，同據證人李冠儒於偵
    查中證述在卷（偵卷第39頁），故被告丁○○大聲侮辱告訴
    人乙○○，其音量傳達於週遭，足以使鄰人或行經該處之不
    特定人聽聞，且業使證人李冠儒等人親耳聽聞，自已符「公
    然」要件。又被告丁○○對告訴人乙○○詬罵「婊子」、「
    下三濫」、「不要臉」、「慣竊」、「小偷」、「癌症末期
    還不去死」等語，依當時之客觀情境及一般社會通念，如經
    對雙方爭執起因不明究理之第三人聽聞，自已足產生對告訴
    人人格貶抑感，並使告訴人乙○○感到難堪與屈辱，實已貶
    損告訴人乙○○之尊嚴，而影響其社會地位評價，自難謂被
    告無侮辱他人之故意。是以，本案事證明確，被告公然侮辱
    犯行，洵堪認定，應依法論科。
貳、上訴駁回部分（即被告丁○○妨害乙○○名譽部分）：
    原審以被告丁○○妨害乙○○名譽之犯行明確，適用刑法第
    309條第1項之規定，並審酌被告丁○○與告訴人乙○○間有
    親屬關係，又係毗鄰而居，竟不念及親誼，和睦共處，被告
    丁○○前於97年6月間同因妨害告訴人乙○○名譽犯行（嗣
    經原審於98年 2月27日以98年度易字第73號判處拘役20日，
    經本院駁回被告上訴，宣告緩刑2年，於98年4月21日確定）
    ，猶不知警惕，僅因細故，短期間內再度口出穢語公然侮辱
    告訴人乙○○，顯缺乏尊重他人名譽之法治觀念，犯後否認
    犯行，迄未與告訴人乙○○達成和解，毫無悔意，態度不佳
    ，應予以非難，又考量所犯對告訴人乙○○名譽造成損害及
    偵查檢察官求處中度以上刑之意見暨渠智識程度、犯罪動機
    、目的、犯罪時所受刺激、素行及生活狀況等一切情狀，予
    以綜合考量後，量處被告丁○○拘役30日及諭知易科罰金之
    標準等情，其認事用法均無不當，量刑亦屬妥適。被告丁○○上訴意旨略以：(一)檢察官係以誘導之方式，誘導告訴人乙○○提起本件告訴。(二)證人李冠儒係告訴人丙○○之朋友，
    常借宿於丙○○家中地下室，故李冠儒為報答告訴人留宿之
    情，情義相挺地於原審審理時，所為不利伊之證述，自無足
    取。詎原審竟據以認定伊有罪之判決，於法未合。(三)告訴人
    乙○○對被告丁○○之指控，顯然無中生有，且與事實不符
    ，亦不得採為伊有罪之認定云云。惟查，被告丁○○所犯之
    刑法第 309條第1項之公然辱罪，依同法第314條規定，須告
    訴乃論，故告訴人有否提出合法告訴乃訴追之要件，故檢察
    官遇有前述案件，本於職權詢問告訴人是否對行為人提起告
    訴，應係其職權之合法行使，並無被告所指誘導之情。另證
    人李冠儒在偵查中已於訊問前具結擔保其證言之真實性，應
    無設詞攀誣被告之理，況證人李冠儒在偵查中除證述被告丁○○上述妨害名譽之犯行外，也有表示丙○○有踢被告丁○○、甲○○家的門，則證人李冠儒雖與丙○○為友人關係，
    仍據實指證丙○○毀損及侵入住宅之犯行，可見該證人並未
    刻意偏袒告訴人一方，亦查無何明確事證，足認其曲意附和
    告訴人或丙○○而為虛偽證述之情，被告丁○○執詞攻擊證
    人供述之信憑性，徒指證人李冠儒於偵查中之證言不實云云
    ，尚難採信。末查，告訴人乙○○已於99年 4月28日死亡，
    有本院全國前案簡列表可參，而告訴人乙○○已於偵查中居
    於證人之地位並具結證述如前，且核與證人丙○○、李冠儒
    證述之情節相符，自得採為認定依據。被告丁○○上訴意旨
    ，係就原判決已審酌之事項，而就同一事實再為爭執，且對
    原審認定事實，取捨證據之適法職權行使加以爭執，自無理
    由，應予駁回。
參、無罪部分，亦即撤銷改判部分（即被告甲○○傷害丙○○部
    分）：
一、公訴意旨略以：丁○○於97年10月26日晚上10時許，在其位
    於臺北市○○區○○路397巷7弄40號1樓自宅大門前之公用
    大樓通道，與居住於同巷弄42號1樓之乙○○（甲○○之姊
    ）相遇時，一言不合，接續以「婊子」、「下三濫」、「不
    要臉」、「慣竊」、「小偷」、「癌症末期還不去死」等語
    ，辱罵乙○○之際。適分別在自宅客廳內之甲○○（丁○○
    之配偶）、丙○○（乙○○之子）及友人李冠儒等人因聽聞
    口角爭執，均外出查看，丙○○旋與其舅舅甲○○發生爭執
    ，詎甲○○竟出於傷害他人身體之犯意，持長柄雨傘戳擊丙○○，致丙○○受有右手部擦傷（1.3×0.1公分）、左上肢
    擦傷（1×0.2公分及0.3×0.3公分）、右大腿擦傷（3×0.1
    公分）、左下肢擦傷（2.0×0.1公分及1×0.1公分）等傷害
    ，因認被告甲○○係涉犯刑法第277條第1項之傷害罪嫌云云
    。
二、惟按犯罪事實應依證據認定之，無證據不得認定犯罪事實；
    不能證明被告犯罪者，應諭知無罪之判決，刑事訴訟法第15
    4條第2項、第301條第1項分別定有明文。又按告訴人之告訴
    ，係以使被告受刑事訴追為目的，是其陳述是否與事實相符
    ，仍應調查其他證據以資審認（最高法院52年台上字第1300
    號判例意旨參照）。而事實之認定，應憑證據，如未能發現
    相當證據，或證據不足以證明，自不能以推測或擬制之方法
    ，以為裁判基礎；所謂認定犯罪事實之證據，係指足以認定
    被告確有犯罪行為之積極證據而言，如未發現相當證據，或
    證據不足以證明，自不能以推測或擬制之方法，以為裁判基
    礎。且刑事訴訟上證明之資料，無論其為直接證據或間接證
    據，均須達於通常一般人均不致於有所懷疑，而得確信其為
    真實之程度，始得據為有罪之認定，若其關於被告是否犯罪
    之證明未能達此程度，而有合理性懷疑之存在，致使無從形
    成有罪之確信，根據「罪證有疑，利於被告」之證據法則，
    即不得遽為不利被告之認定，最高法院76年台上字第4986號
    判例、40年台上字第86號判例意旨足資參照。
三、起訴書認被告甲○○涉犯上揭傷害犯行，無非係以被告甲○○曾供稱：「我有拿雨傘，因為一堆男人圍著並推擠我太太
    （丁○○）...我試圖走到門口，想把我太太帶進來，他擋
    在門口不讓我太太進來，不斷推擠我太太，我拿雨傘希望把
    他們從中隔離開來」等語（見偵卷第37頁），及證人即告訴
    人丙○○、證人李冠儒、丁○○等人之證詞，且有臺北市立
    聯合醫院出具之驗傷診斷書及有卷附錄影光碟翻拍照片2幀
    被告甲○○自門內持傘朝外動作之照片（見偵卷第27頁）可
    資比對（見偵卷第27頁）等為主要之論罪依據。惟訊之被告
    甲○○則堅決否認有何上揭害犯行，辯稱伊於97年10月26日
    晚上10時許在家中看電視，有聽到吵雜聲音及我太太丁○○
    呼救聲音，我走到庭院要把我太太拉進來，丙○○衝到門口
    對我咆哮，並且踢撞我家大門，當時我折回在不鏽鋼門後面
    看他瘋狂行為，我並沒有拿傘阻擋，當時丙○○衝撞大門才
    自己造成傷勢，證人李冠儒當時視線遭阻擋，看不到事發經
    過，是作偽證。丙○○案發當時猛力撞擊伊住處大門，造成
    伊住處大門門把、門鎖、不鏽鋼紗門鎖等物毀損，業經本院
    判處丙○○拘役55日確定，是丙○○上述傷害，應係丙○○
    毀損上開物件所造成之傷害等語。
四、經查：
（一）由告訴人丙○○於檢察官偵訊時所提出之21張照片及2張
      翻拍照片，均無法證明被告甲○○有以雨傘攻擊告訴人丙○○之行為。雖現場有監視器，並經告訴人丙○○提出現
      場監視器之攝影光碟為證，但告訴人丙○○於本院居於證
      人之地位結證稱，監視器無法拍到被告甲○○打伊之情況
      （見本院99年5月11日審判程序筆錄第9頁），故被告甲○○請求勘驗監視器之光碟，本院認並無勘驗光碟之必要。
（二）又告訴人丙○○於本院居於證人之地位證稱，被告甲○○
      係雨傘戳出鐵門打人，且甲○○始終在他家大門內（見本
      院99年5月11日審判程序筆錄第8頁），復經本院勘驗告訴
      人丙○○及被告甲○○所提出之照片、翻拍照片及檢察官
      偵訊時，由告訴人乙○○所提出之雨傘翻拍照片得知，告
      訴人指遭被告甲○○攻擊時，甲○○所持用之傘為一段式
      之雨傘，而被告甲○○家之大門雖有格子狀之空隙，但一
      般之一段式雨傘無法由大門之格子狀空隙伸出，縱可伸出
      ，亦無法任意攻擊，因此告訴人丙○○腳部之傷，應非被
      告甲○○持雨傘攻擊所致。次查，被告甲○○家中大門較
      一般人高，且高過告訴人丙○○，故依常理，倘被告持雨
      傘由大門上方攻擊告訴人丙○○時，應呈現雨傘伸向天空
      之姿勢，被告甲○○自無法攻擊到告訴人丙○○，且被告
      甲○○無法以一段式雨傘由大門之格子狀空隙伸出，已如
      前述，是告訴人丙○○手部之傷，應亦非被告甲○○持雨
      傘攻擊所致。
（三）另查，丙○○確於97年10月26日晚上10時15分許，基於毀
      損之犯意，以腳踢丁○○位於臺北市○○區○○路397 巷
      7弄40號1樓住處大門，而損壞該門之門把、門鎖，入內接
      續踹損不鏽鋼紗門鎖，足以生害於丁○○，此件丙○○毀
      損案件，業經臺灣臺北地方法院以98年度易字第90號就毀
      損部分判處拘役55日，如易科罰金，以新臺幣一千元算一
      日，上訴後，經本院以98年度上易字第1146號駁回上訴而
      確定，有臺灣臺北地方法院98年度字第90號、本院98年度
      上易字第1146號刑事判決各一份在卷可參，本院審酌被告
      甲○○所提家中大門遭破壞之照片所示之毀損情形，可知
      當時丙○○撞擊大門之力道之猛，故不排除本件告訴人丙○○其手部所受之傷害，可能係其破壞被告甲○○家中大
      門所致。
（四）是本件依檢察官所提事證，尚不足證明被告甲○○有傷害
      告訴人丙○○之犯行。
五、綜上事證綜合判斷，原審認定告訴人丙○○所受之傷害為遭
    被告甲○○攻擊所致，顯有未合。被告甲○○上訴意旨，指
    摘原判決此部分不當，為有理由，自應由本院將該部分予以
    撤銷，並諭知被告甲○○無罪。
據上論斷，應依刑事訴訟法第368條、第369條第1項前段、第364
條、第301條第1項前段，判決如主文。
本案經檢察官李良忠到庭執行職務。
中    華    民    國    99    年     6    月    1     日
                  刑事第七庭  審判長法  官   宋明蒼
                                    法  官   楊智勝
                                    法  官   游紅桃
以上正本證明與原本無異。
不得上訴。
                                    書記官   戴伯勳
中    華    民    國    99    年    6     月    4     日

司法院資訊處製作；財團法人民間司法改革基金會備份。
